臺灣臺南地方法院民事判決
109年度訴字第1567號
原      告  陳河心  
訴訟代理人  杜婉寧律師
被      告  陳和順  
            王方含笑
○○○○○  ○○○  
被      告  林方淑惠
            方萬得  
            李佳惠  
            李龍雨  
上列當事人間請求分割共有物事件，本院於民國111年2月14日言
詞辯論終結，判決如下：
    主    　文
被告王方含笑、林方淑惠、方萬得、李佳惠、李龍雨應就其被繼
承人陳自己所有，坐落臺南市○○區○○段000、000之0、000、000
之0、000、000之0地號土地(應有部分均為2分之1)辦理繼承登記
。
兩造共有坐落臺南市○○區○○段000、000之0、000、000之0、000
、000之1地號土地應合併分割如附圖及附表一所示。
訴訟費用由兩造依附表二所示比例負擔。
    事實及理由
壹、程序事項：
一、原告起訴時，原將共有人陳自己列為被告，請求將其與原告
    及被告陳和順共有坐落臺南市○○區○○段000○00000○000○0000
    0○000○00000地號土地（下合稱系爭土地）予以合併分割，
    因陳自己已於民國28年12月18日死亡，乃撤回對陳自己之訴
    訟，陳自己所有系爭土地應有部分各2分之1由其緣女即訴外
    人陳黃氏豫即方黃豫因戶主相續而繼承。嗣因方黃豫於91年
    6月29日死亡，其繼承人為其子女王方含笑、林方淑惠、方
    萬得及孫子女李佳惠、李龍雨5人(下稱王方含笑等5人)，故
    追加王方含笑等5人為被告，請求王方含笑等5人應就陳自己
    所有系爭土地應有部分各2分之1辦理繼承登記，並就兩造共
    有之系爭土地為原物分割。經核原告前開所為訴之追加，乃
    屬請求之基礎事實同一及該訴訟標的對於數人必須合一確定
    ，而追加原非當事人之人為當事人之情形，與民事訴訟法第
    255條第1項第2款、第5款規定相符，應予准許，先為敘明。
二、被告陳和順、王方含笑、林方淑惠、李龍雨經合法通知，未
    於最後言詞辯論期日到場，核無民事訴訟法第386條各款所
    列情形，爰依民事訴訟法第385條第1項前段規定，依原告之
    聲請，由其一造辯論而為判決。
貳、實體方面：
一、原告主張：系爭土地為兩造共有，應有部分如附表二所示，
    共有人間並未訂定書面分管契約，且無不能分割之協議，亦
    無使用目的不能分割之情事，惟兩造就系爭土地分割方法無
    法達成協議，爰依民法第823條第1項、第824條第5項、第6
    項規定，請求兩造共有系爭土地應予合併分割，分割方法詳
    如附表一及附圖所示。又原共有人陳自己於28年12月18日死
    亡，由其緣女即訴外人陳黃氏豫即方黃豫因戶主相續而繼承
    ，嗣因方黃豫於91年6月29日死亡，其繼承人為王方含笑等5
    人，其等尚未辦理繼承登記，故請求王方含笑等5人應就陳
    自己所有系爭土地應有部分各2分之1辦理繼承登記等語，並
    聲明：(一)被告王方含笑、林方淑惠、方萬得、李佳惠、李
    龍雨應就被繼承人陳自己所有系爭土地應有部分各2分之1辦
    理繼承登記。(二)兩造共有系爭土地應予合併分割，分割方
    法詳如附圖及附表一所示。
二、被告方萬得、王方含笑、李佳惠、李龍雨則以：對於分割方
    案沒有意見等語。
三、被告陳和順、林方淑惠未於言詞辯論期日到場，亦未提出書
    狀作何聲明及陳述。　　
四、得心證之理由：
(一)按因繼承、強制執行、公用徵收或法院之判決，於登記前已
    取得不動產物權者，非經登記，不得處分其物權，民法第75
    9 條定有明文。次按分割共有物，性質上為處分行為，依民
    法第759 條規定，共有不動產之共有人中有人死亡時，於其
    繼承人未為繼承登記以前，固不得分割共有物。惟系爭土地
    尚未辦理繼承登記，依法不得為物權之處分。故於分割共有
    物訴訟中，請求辦理繼承登記，並合併對為分割共有物之請
    求，不但符合訴訟經濟原則，抑與民法第759 條及強制執行
    法第130 條規定之旨趣無違。又繼承開始（即被繼承人死亡
    日期或經死亡宣告確定死亡日期）於臺灣光復以前者（34年
    10月24日以前），應依有關臺灣光復前繼承習慣辦理。日據
    時期臺灣省人財產繼承習慣分為家產繼承與私產繼承兩種。
    家產為家屬（包括家長在內）之共有財產。家產繼承因戶主
    喪失戶主權而開始。戶主喪失戶主權之原因：（一）戶主之
    死亡。死亡包括事實上之死亡及宣告死亡。因戶主喪失戶主
    權而開始之財產繼承，其繼承人之順序為：（一）法定之推
    定財產繼承人。（二）指定之財產繼承人。（三）選定之財
    產繼承人。第一順序之法定推定財產繼承人係男子直系卑親
    屬（不分長幼、嫡庶、婚生或私生、自然血親或準血親）且
    係繼承開始當時之家屬為限。女子直系卑親屬及因別籍異財
    或分家等原因離家之男子直系卑親屬均無繼承權。戶主無法
    定之推定戶主繼承人時，得以生前行為指定繼承人或以遺囑
    指定繼承人。如未指定時，親屬得協議為選定繼承人。指定
    或選定之繼承人無妨以女子或非家屬者充之。繼承登記法令
    補充規定第1點至第4點分別定有明文。查被繼承人即系爭土
    地之原共有人陳自己於28年7月19日分家，擔任戶主，則其
    遺產繼承應屬家產繼承，陳自己於28年12月18日死亡，其緣
    女陳黃氏豫於同日因戶主相續而繼承，此有陳自己於日據時
    期全戶戶籍資料在卷可查(見本院卷二第189頁)，又陳黃氏
    豫即方黃豫已於91年6月29日死亡，其繼承人為王方含笑等5
    人，均未聲明拋棄繼承，王方含笑等5人尚未就陳自己所遺
    系爭土地應有部分各1/2辦理繼承登記，因分割不動產係屬
    處分行為，依上揭民法第759條規定，非經登記不得為之，
    是原告請求王方含笑等5人就陳自己於系爭土地之應有部分
    各1/2辦理繼承登記，應予准許，爰判決如主文第1項所示。
(二)系爭土地得按附圖及附表1所示分割方案合併分割：
 1、按各共有人，除法令另有規定外，得隨時請求分割共有物。
    但因物之使用目的不能分割或契約訂有不分割之期限者，不
    在此限。民法第823條第1項定有明文。本件原告主張系爭土
    地為兩造所共有，應有部分如附表2所示，系爭土地並無不
    分割協議或依使用目的不能分割之情事，兩造間無法達成分
    割協議之事實，業據提出系爭土地登記謄本(見南司調字卷
    第61至83頁)為憑，並為被告所不爭執，堪信屬實。系爭土
    地既屬兩造所共有，復未訂有不分割協議，原告請求分割，
    依上開規定，自屬有據，應予准許。
 2、按共有物之分割，依共有人協議之方法行之。分割之方法不
    能協議決定，或於協議決定後因消滅時效完成經共有人拒絕
    履行者，法院得因任何共有人之請求，命為下列之分配：一
    、以原物分配於各共有人。以原物為分配時，因共有人之利
    益或其他必要情形，得就共有物之一部分仍維持共有。共有
    人相同之數不動產，除法令另有規定外，共有人得請求合併
    分割，民法第824條第1項、第2項第1款前段、第4項及第5項
    定有明文。又請求分割共有物之訴，應由法院依民法第824
    條命為適當之分配，不受任何共有人主張之拘束。另共有物
    分割之方法，應由法院斟酌當事人之聲明、各共有人之意願
    、利害關係、共有物之性質、利用價值、使用現況、分割後
    之經濟效用及全體共有人之利益等情事而決之，始能謂公平
    適當之分配（最高法院78年度台上字第2141號判決意旨參照
    ）。查系爭土地結合成一塊南北走向之長方形土地，除其中
    臺南市○○區○○段000地號土地上有○○路000巷道路經過外，其
    餘均為種植農作物使用，業經本院會同兩造至現場履勘，有
    本院勘驗測量筆錄及現場照片在卷可參（見本院卷一第237
    至247頁）。又臺南市○○區○○段000○0○000○0○000○0地號土地
    屬「道路用地」；臺南市○○區○○段000○000○000地號土地屬
    「農業區」，有系爭土地都市計畫土地使用分區證明書在卷
    可稽(見本院卷一第195頁)。則原告主張如附圖所示甲、乙
    部分為現況城北路871巷道路經過，應由兩造繼續按原應有
    部分保持共有；附圖所示1、A、3(1)、3(2)部分由原告及陳
    和順取得(按應有部分各2分之1保持共有)；附圖所示2、B、
    4(1)、4(2)部分由被告王方含笑等5人取得，使系爭土地由
    兩造各自以南北向長方形形狀土地集中使用，分得面積亦與
    其應有部分換算面積相符，且由原告與陳和順繼續保持共有
    ，可免土地過於細分，避免其2人分得土地呈狹長狀，不利
    於耕作使用，而得以充分發揮系爭土地之經濟價值，且到庭
    之被告亦均表示同意原告分割方案，本院參酌各共有人之意
    願、系爭土地之使用情形、經濟效用及全體共有人利益等情
    ，認此方案並無不當，爰採為系爭土地之分割方法。
五、綜上所述，原告請求裁判分割系爭土地，分割方法為以如附
    圖及附表1所示方案合併分割，應屬可採。
六、按因共有物分割、經界或其他性質上類似之事件涉訟，由敗
    訴當事人負擔訴訟費用顯失公平者，法院得酌量情形，命勝
    訴之當事人負擔其一部，民事訴訟法第80條之1 定有明文。
    本院審酌共有物分割訴訟，其分割結果對於兩造均屬有利，
    逕由敗訴當事人負擔全部訴訟費用顯失公平，再參以兩造就
    系爭土地應有部分之比例，即斟酌本件為分割共有物之性質
    ，而由兩造各依如附表2所示分割前之應有部分比例負擔，
    始屬公允，爰判決如主文第3項所示。
中　　華　　民　　國　　111 　年　　3 　　月　　8 　　日
                    民事第四庭    法  官　李姝蒓
以上正本係照原本作成。
如不服本判決，應於送達後20日內，向本院提出上訴狀並表明上
訴理由（須附繕本）。如委任律師提起上訴者，應一併繳納上訴
審裁判費。
中　　華　　民　　國　　111 　年　　3 　　月　　8 　　日
                                  書記官  張鈞雅   
附表二：　　　　　　　　　　　　　　 
編號 共有人   應有部分比例 1 陳河心   4分之1 2 陳自己(28年12月18日死亡) 王方含笑  2分之1   林方淑惠     方萬得     方牡丹(69年4月29日死亡) 李佳惠     李龍雨  3 陳和順   4分之1